ACORDAO-COMPLETO-2477132

ACÓRDÃO 1229/2021 ATA 18/2021 - PLENÁRIO

VISTOS, relatados e discutidos estes embargos de declaração opostos pela Mendes Junior Trade e Engenharia S.A. e por Jorge Luiz Zelada em face do Acórdão 703/2021-TCU-Plenário, que julgou irregulares suas contas, assim como as de Renato de Souza Duque, Paulo Roberto Costa e Pedro José Barusco Filho, condenando-os em débito histórico de R$ 35.934.150,93, em razão de prejuízos causados à Petróleo Brasileiro S.A. na execução das obras de construção do Terminal Aquaviário de Barra do Riacho - TABR, objeto do Contrato 0802.0045377.08.2.
 ACORDAM os ministros do Tribunal de Contas da União, reunidos em sessão do Plenário, com fundamento no art. 34 da Lei 8.443/1992, c/c o art. 287 do Regimento Interno, e ante as razões expostas pelo Relator, em:
9.1. conhecer dos embargos de declaração e rejeitá-los; e
9.2. dar ciência desta deliberação aos embargantes e aos demais interessados, com a informação de que a íntegra do relatório e do voto que a fundamentam está disponível no endereço eletrônico www.tcu.gov.br/acórdãos.

Embargos de declaração opostos contra acórdão que julgou irregulares as contas da embargante, com condenação solidária em débito, em razão de prejuízos na execução das obras de construção do Terminal Aquaviário de Barra do Riacho  TABR..

Petróleo Brasileiro S.A.

3. Responsáveis/Embargantes:
3.1. Responsáveis: Antônio Luiz Coelho dos Santos Neto (XXX.259.576-XX); Joao Jorge Vieira Sampaio (XXX.681.307-XX); Jorge Luiz Zelada (XXX.164.787-XX); Marcelo da Silva Mendonça (XXX.179.367-XX); Mendes Junior Trading e Engenharia S A (19.394.808/0001-29); Paulo Roberto Costa (XXX.612.879-XX); Pedro José Barusco Filho (XXX.145.708-XX); Renato de Souza Duque (XXX.515.167-XX); Welington Luiz Petris (XXX.543.147-XX)
3.2. Embargantes: Mendes Junior Trading e Engenharia S.A. (19.394.808/0001-29) e Jorge Luiz Zelada (XXX.164.787-XX).

Augusto Nardes.

13.1. Ministros presentes: Ana Arraes (Presidente), Walton Alencar Rodrigues, Benjamin Zymler, Augusto Nardes, Raimundo Carreiro, Vital do Rêgo e Jorge Oliveira (Relator).
13.2. Ministro que alegou impedimento na Sessão: Augusto Nardes.
13.3. Ministros-Substitutos convocados: Augusto Sherman Cavalcanti e Marcos Bemquerer Costa.
13.4. Ministros-Substitutos presentes: André Luís de Carvalho e Weder de Oliveira.

ACORDAO-COMPLETO-2553246

Acórdão 2098/2022 - Plenário

ACORDAO-COMPLETO-2543775

Acórdão 1721/2022 - Plenário

ACORDAO-COMPLETO-2489712

Acórdão de Relação 1657/2021 - Plenário

Acórdão de Relação

JORGE OLIVEIRA

Ministro Jorge Oliveira.

Trata-se de embargos de declaração opostos pela Mendes Junior Trade e Engenharia S.A. e por Jorge Luiz Zelada em face do Acórdão 703/2021-TCU-Plenário, que julgou irregulares suas contas, assim como as de Renato de Souza Duque, Paulo Roberto Costa e Pedro José Barusco Filho, condenando-os em débito histórico de R$ 35.934.150,93, em razão de prejuízos causados à Petróleo Brasileiro S.A. na execução das obras de construção do Terminal Aquaviário de Barra do Riacho - TABR, objeto do Contrato 0802.0045377.08.2.
2.	A empresa Mendes Junior Trade e Engenharia S.A. suscitou supostas omissões e obscuridades na decisão recorrida, essencialmente associadas à ausência de motivação, à incerteza quanto ao dano imputado e à desconsideração de julgado do STF acerca da não submissão da Petrobras às regras da Lei 8.666/1993.
3.	Pela clareza, transcrevo abaixo excerto da peça recursal (peça 137) :
"III. SÍNTESE DOS FATOS E DA R. DECISÃO EMBARGADA 
Trata-se de Tomada de Contas Especial instaurada em atenção ao item 9.1, do Acórdão nº 1.633/2018-P, proferido nos autos do processo TC nº Processo 009.832/2010-6, que cuidava de auditoria nas obras do Terminal Barra do Riacho ("TABR") , no Espírito Santo, objeto do Contrato nº 0802.0045377.08.2, celebrado entre a Petrobras e esta Embargante. 
A primeira oportunidade em que esse TCU se envolveu com o tema foi com a instauração do processo TC nº Processo 010.552/2009-1, que tratava de Auditoria de Conformidade na Petrobras, em que [foram] apontados achados de auditoria relacionados à (i) execução dos serviços sem autorização do órgão competente; (iii) gestão temerária do empreendimento; (iii) obstrução ao livre exercício da fiscalização; e, (iv) sobrepreço decorrente de critério de medição inadequado (verbas de paralisação da obra em função de chuvas e descargas atmosféricas) . 
Sem promover a oitiva da Embargante, foi produzida nova instrução da equipe técnica, sendo os autos levados ao julgamento do Plenário em 11/09/2012, no qual foi proferido o Acórdão nº 2.442/2012-P, com o acolhimento das justificativas apresentadas e apensamento daquele processo ao TC nº Processo 009.832/2010-6. 
No TC nº Processo 009.832/2010-6 (FISCOBRAS 2010) , os mesmos contratos foram avaliados pela equipe técnica da extinta Secob-3 que, com relação ao contrato detido por esta Embargante, apenas reiterou a suposta irregularidade atinente à execução das obras sem autorização do órgão competente, que posteriormente culminou na conversão dos autos na presente Tomada de Contas Especial (Acórdão nº 1.633/2018-P) . 
Nestes autos, a equipe técnica concentra-se na análise de possível prejuízo ao erário decorrente de pagamento de indenização considerada indevida à contratada, assim como a superação dos limites legais para alterações no ajuste. 
Apresentadas alegações de defesa esclarecendo os fatos e demonstrando a ausência de irregularidade ou responsabilidade das partes, sobrevieram instrução da equipe técnica e parecer do Ministério Público de Contas opinando pela rejeição das manifestações, o que foi acolhido por meio do Acórdão nº 703/2021, proferido em sessão do Plenário realizada no último dia 31/03/2021. 
Ocorre que, ao se avaliar a íntegra do v. acórdão, verifica-se que o decisium apresentou vícios de omissão e obscuridade, notadamente sobre a completa ausência de consideração dos elementos constitutivos da infração e incoerência do julgamento desta TCE sem qualquer certeza do dano apontado, os quais, uma vez mantidos, além de impedir a adequada compreensão do tema, prejudicam a esfera de direitos da Embargante. 
Desse modo, considerando que o deslinde da questão é essencial ao entendimento sobre os próprios efeitos da decisão ora impugnada, os presentes Embargos de Declaração pretendem sanar os vícios que acometem o v. acórdão e as consequências por ele impostas (itens 9.1 a 9.11 do Acórdão nº 703/2021) , conforme razões em seguida expostas. 
IV. DO MÉRITO - NECESSÁRIO SANEAMENTO DOS VÍCIOS QUE ACOMETEM O V. ACÓRDÃO 
4.1. Da omissão quanto ao descabimento do ressarcimento ao erário imposto à Embargante - Ausência de análise dos elementos constitutivos da infração 
Consoante se extrai do voto do i. Ministro Relator, a sua análise se sustenta, em grande parte, na referência às avaliações contidas nos autos, ratificando os trabalhos técnicos da equipe de fiscalização e do Ministério Público de Contas. 
Ao que se denota, utiliza-se, o i. Ministro Relator, de espécie de motivação aliunde ou per relationem, assim entendida aquela que consista "em declaração de concordância com fundamentos de anteriores pareceres, informações, decisões ou propostas, que, neste caso, serão parte integrante do ato" (artigo 50, §1°, da Lei n° 9.784/1999) . 
Ocorre que, não fosse a consolidada jurisprudência desse Tribunal acerca de sua não submissão às normas da Lei Federal de Processo Administrativo, a própria motivação por relação no processo administrativo encontra limites relevantes no que se refere ao exercício do contraditório e da ampla defesa. 
Isso porque, exige o princípio do contraditório que os fundamentos apresentados pelas partes em suas manifestações sejam expressamente enfrentados, não somente do ponto de vista formal, como também de forma substancial, tal como determina o devido processo legal. 
Não foi, com a devida vênia, o que ocorreu no presente processo relativamente à apuração de responsabilidade da Embargante, tendo em vista que as questões relacionadas à prática de ato ilícito (que autorizasse a imposição de ressarcimento ao erário ou eventual sanção) apresentadas em sede de Alegações de Defesa não foram devidamente avaliadas pelas equipes técnicas desse Tribunal. 
Note-se que as páginas 21 a 29 da manifestação da Embargante, contida na Peça 87 destes autos, foram inteiramente dedicadas à explanação sobre a total ausência dos elementos jurídicos aptos a caracterizar o cometimento de infração administrativa e, apesar de sua relevância ao deslinde da questão, foram totalmente ignoradas nas análises realizadas nos autos. 
Isso porque, as instruções juntadas aos autos da Tomada de Contas Especial e processos que a antecederam se limitam a reconhecer uma presunção de má-fé decorrente do contexto da Operação Lava Jato, sem nunca adentrar aos aspectos específicos da contratação sob análise. 
Com efeito, a leitura da instrução técnica juntada à Peça 98 destes autos deixa claro que não houve qualquer análise pormenorizada desses aspectos, o que, por via de consequência, implica reconhecer responsabilidade objetiva fora das hipóteses legais, posto que nem se avaliou os fatos, nem se correlacionou sua prática à conduta culposa ou dolosa da Embargante. 
Tampouco o parecer do d. Ministério Público de Contas enfrenta a questão colocada pela Embargante, na medida em que se volta à análise da ocorrência de prescrição, ratificando os demais pontos levantados pela equipe técnica desse TCU. 
Desse modo, a referência à instrução dos autos somente seria apta a motivar a decisão proferida se houvesse, de fato, enfrentado todos os pontos apresentados de forma congruente, sob pena de violação aos princípios do contraditório, da ampla defesa e do devido processo legal.
Não é outra a disposição do atual Código de Processo Civil - aplicável subsidiariamente aos processos do TCU, nos termos do seu artigo 152 -, quando classifica como não motivadas os seguintes tipos de decisão: 
Art. 489. São elementos essenciais da sentença: 
 (...) 
§ 1º Não se considera fundamentada qualquer decisão judicial, seja ela interlocutória, sentença ou acórdão, que: 
I - se limitar à indicação, à reprodução ou à paráfrase de ato normativo, sem explicar sua relação com a causa ou a questão decidida; 
II - empregar conceitos jurídicos indeterminados, sem explicar o motivo concreto de sua incidência no caso; 
III - invocar motivos que se prestariam a justificar qualquer outra decisão; 
IV - não enfrentar todos os argumentos deduzidos no processo capazes de, em tese, infirmar a conclusão adotada pelo julgador; 
V - se limitar a invocar precedente ou enunciado de súmula, sem identificar seus fundamentos determinantes nem demonstrar que o caso sob julgamento se ajusta àqueles fundamentos; 
VI - deixar de seguir enunciado de súmula, jurisprudência ou precedente invocado pela parte, sem demonstrar a existência de distinção no caso em julgamento ou a superação do entendimento. 
Como se extrai do trecho legal em destaque, mesmo que se venha a entender como cabível a motivação por relação, incontestável a necessidade de que a instrução referenciada tenha enfrentado os aspectos de defesa levados ao seu conhecimento pelo interessado, o que, como visto, não ocorreu in casu. 
Oportuno relembrar que a motivação explícita e congruente também está prevista na Lei de Introdução às Normas do Direito Brasileiro, quando assevera que "nas esferas administrativa, controladora e judicial, não se decidirá com base em valores jurídicos abstratos sem que sejam consideradas as consequências práticas da decisão" (artigo 20) . 
Diante desses aspectos, e tendo em vista que a instrução contida nos autos deste processo não traz qualquer consideração acerca dos pressupostos para a imposição de sanções e medidas restritivas por parte desse Tribunal, especialmente no que se refere à análise dos elementos subjetivos do agente, resta nítida a ausência de motivação do acórdão recorrido. 
Dessa forma, essencial que se afaste a omissão que acomete o r. acórdão, em razão da ausência de enfrentamento dos argumentos expendidos, notadamente pelo não tratamento dos pressupostos autorizadores da atividade sancionatória a cargo desse TCU. 
4.2. Da obscuridade quanto à certeza do dano e quanto à possibilidade de encerramento desta Tomada de Contas Especial 
Não fosse o gravíssimo vício de omissão que alcança o v. acórdão embargado, tal como esposado em tópico precedente, a decisão também se encontra maculada pelo vício da obscuridade, uma vez que o relatório e toda a instrução processual demonstram que não há qualquer certeza quanto ao valor do suposto dano ao erário. 
Isso porque, a celebração de Instrumento Particular de Transação Extrajudicial ("IPTEJ") ocorreu de forma regular, reconhecendo-se que os prejuízos vivenciados pela contratada em razão das paralisações a que não deu causa eram devidos, em conformidade com a legislação e disposições contratuais. O mesmo ocorreu com os aditivos celebrados durante a execução contratual. 
Ao longo do processo, contudo, optou-se por simplesmente se desconsiderar todas essas questões, mantendo-se uma irregularidade que, ao final, sequer importa dano ao erário e, caso importasse, certamente não corresponderia ao valor total ressarcido ou pago à Embargante.
Afinal, durante toda a instrução processual, a equipe jamais questionou a efetiva prestação dos serviços contratados com a Embargante, limitando-se a impugnar a formalização do IPETJ que, em sua visão, sofreria de espécie de vício de origem. Com relação aos aditivos, questiona-se eventual superação do limite legal de alterações sem qualquer aprofundamento das modificações implementadas. 
Nesse sentido, conquanto se pudesse compreender que o IPTEJ ou aditivos contratuais teriam sido celebrados com falhas formais, não houve, em momento algum, a descaracterização dos serviços prestados pela Embargante, afastando, por conseguinte, qualquer confirmação de dano ao erário. 
Relembre-se que a Instrução Normativa nº 71/2012, modificada pela Instrução Normativa nº 76/2016, ao tratar da quantificação do dano em sede de Tomada de Contas Especial não deixa qualquer dúvida de que, ao final do processo, há a necessidade de que se tenha um valor exato, se possível alcançá-lo, ou a fixação de um valor que, de forma conservadora, chegue o mais próximo possível da realidade. 
Portanto, não há como se prosseguir com o julgamento de uma tomada de contas especial quando sequer esteja presente a certeza do dano, o que faria letra morta do próprio texto constitucional, segundo o qual as decisões do Tribunal de Contas da União possuem natureza de título executivo extrajudicial e, por isso, devem ser dotadas de liquidez (artigo 71, §3º, CF) . 
Assim, a ausência de certeza quanto ao dano, reforçada pela ausência de qualquer aprofundamento sobre o tema na instrução técnica e parecer do Ministério Público de Contas, impede o julgamento desta TCE, que somente pode ser efetivado mediante a exata quantificação do débito.
Destarte, essencial que a obscuridade abordada neste tópico seja devidamente afastada, com o fim de que se especifique, de forma clara e expressa, qual é o valor efetivo do dano ao erário, sendo este o único momento para a sua apuração, conformidade com o texto da Constituição Federal e a legislação processual aplicável. 
4.3. Da omissão quanto ao recente julgado do STF acerca da não submissão da Petrobras às regras da Lei nº 8.666/1993 e da consequente impossibilidade de adoção do limite de 25% para alterações contratuais 
Uma última omissão presente no r. acórdão embargado se refere à completa ausência de tratamento sobre à não submissão da Petrobras às regras da Lei Geral de Licitações e Contratos, há muito debatida, e recentemente decidida de forma definitiva pelo E. Supremo Tribunal Federal. 
Oportuno relembrar que a questão sempre foi controversa, dado o regime jurídico diferenciado atribuído à estatal, justamente por tratar-se de sociedade de economia mista competitiva e com forte atuação no mercado privado, que impedia lhe impor as mesmas amarras dirigidas ao Poder Público. 
Encerrando qualquer celeuma sobre o tema, o STF, ao apreciar o Recurso Extraordinário nº 44180, a maioria dos Ministros da Corte entenderam pela impossibilidade de imposição do regime geral de licitações à Petrobras, sob pena de comprometimento de suas atividades. 
Ao assim se reconhecer, ratifica-se a validade, durante a contratação ora analisada, da aplicação do Decreto Federal nº 2.745/1998, o qual, como se sabe, não estabelece qualquer limite percentual para alterações contratuais, justamente por não se tratar de regra condizente com as contratações da Petrobras, sujeitas a maior dinamicidade.
Nesse sentido, tendo o acórdão deixado de se manifestar sobre o tema, totalmente atrelado ao deslinde da matéria, uma vez que parte da irregularidade atribuída aos responsáveis decorre da suposta superação do limite percentual para alterações contratuais, o r. decisium omite-se sobre ponto essencial ao julgamento deste processo. 
Dessa forma, também a omissão ora referida deve ser sanada quando do julgamento destes Embargos de Declaração, sob pena de se impedir a adequada produção de seus efeitos. 
V. DO PEDIDO 
Diante do exposto, requer-se o conhecimento dos presentes Embargos de Declaração, bem como o seu processamento no efeito suspensivo previsto no artigo 287, §3º, do RITCU, para, no mérito, dar-lhe integral provimento, sanando os vícios contidos Acórdão 703/2021-TCU-Plenário, e permitindo a compreensão adequada do quanto julgado."
4.	Jorge Luiz Zelada, por sua vez, levantou duas omissões no julgado embargado, a primeira relativa à ausência de nexo causal entre sua conduta e o dano imputado, e a segunda relacionada à suposta ausência de atuação do ex-dirigente na fase licitatória da contratação.
5.	Reproduzo, a seguir, excerto dos embargos de declaração (peça 141) :
"II. Omissão - Embargante que foi incluído como responsável por ter sido alegadamente 'condenado pela justiça por participação em desvios ocorridos na Petrobras' - Conduta dos Diretores Executivos que, por si só, havia sido considerada insuficiente para responsabilização: 
8. O voto do i. Relator concluiu pela responsabilização do Embargante porque 'o dirigente da estatal, enquanto membro da Diretoria Executiva, atuou na autorização da contratação'. Considerou tal conduta suficiente porque 'a contratação e execução com desrespeito aos processos de autorização exigidos exsurgem como aspectos centrais da irregularidade causadora de dano ao erário'. 
9. Ocorre que, nesse ponto, houve omissão sobre o argumento de que na própria instrução inicial (que concluiu pela citação do Embargante) se concluiu pelo 'afastamento do débito aos gestores que não tiveram condutas estritamente relacionadas com a atuação do cartel, com fundamento na inexistência de nexo causal direto e necessário com o dano'. Relembre-se o trecho da instrução: 
'31. Daí se conclui que as ações colusivas das empreiteiras, concertadas com as condutas dolosas de gestores da Petrobras (que receberam propina para facilitar a captura de contratos pelo cartel) , formam a causa direta e eficiente do dano, razão porque a eles deve recair a responsabilidade pela restituição desses valores. 
32. Sob esse enfoque, é possível considerar o afastamento do débito aos gestores que não tiveram condutas estritamente relacionadas com a atuação do cartel, com fundamento na inexistência de nexo causal direto e necessário com o dano. Considerar os gestores não envolvidos no esquema de corrupção no rol de responsáveis pelo débito seria equivalente a aplicar a teoria da equivalência das condições (conditio sine qua non) , já há muito superada pela doutrina e jurisprudência, por alargar demais a cadeia causal. Caso não observada essa consideração, ter-se-ia que incluir no débito todos quantos agiram, de alguma maneira, na celebração de todos os contratos que foram alvo do cartel - inclusive técnicos e pareceristas que adotaram meros procedimentos formais ou opinativos, por dever de ofício, mas sem dolo, ou seja, sem a intenção de favorecer o esquema criminoso. 
33. Como suporte a esse entendimento, a aplicação da jurisprudência do Superior Tribunal de Justiça ao presente caso conduz à exclusão da responsabilidade dos gestores que realizaram condutas meramente culposas, visto que, diante da presente concorrência de culpas para a sua causação, destaca-se e prepondera o nexo de causalidade desse dano com a culpa grave das empresas que realizaram as condutas anticompetitivas e dos gestores corruptos, que receberam propina para facilitar a atuação do cartel: (...) ' 
10. Assim, o Embargante não teria sido incluído como responsável apenas por ser integrante da Diretoria Executiva e aprovar a contratação, já que tal conduta, segundo a própria instrução inicial, não teria nexo causal direto e necessário com o dano. 
11. Portanto, o v. acórdão foi omisso sobre o argumento de que a própria instrução inicial partiu do pressuposto de que a conduta dos integrantes da diretoria executiva (que não estavam vinculados às áreas do projeto) por si só não seria apta a responsabilizar tais integrantes, ante a ausência de nexo causal com o dano. 
12. Pelo exposto, requer-se o acolhimento dos Embargos para sanar tal omissão, reconhecendo, por consequência, a ausência de responsabilidade do Embargante.
III. Omissão - Argumento de que o subitem 1.3.1 do Decreto nº 2.745/1998 traz dever a ser adotado para a aprovação da licitação, que não teve participação do Embargante: 
13. O voto do i. Relator tratou do subitem 1.3.1 do Decreto 2.745/1998 nos seguintes termos: 
'48. Sequer é possível considerar de difícil detecção pela instância diretiva a inobservância do dever de previamente licenciar o empreendimento, eis que configura exigência expressa do subitem 1.3.1 do Decreto 2.745/1998, norma a regulamentar as contratações da Petrobras naquele momento.' 
14. Entretanto, com a devida vênia, o v. acórdão restou omisso sobre o argumento de que a infringência ao referido subitem 1.3.1 do Decreto 2.745/1998 jamais poderia ser imputado ao Embargante. 
15. Relembre-se que o item 1.3.1 do Decreto nº 2.745/1998 estabelece que, quando for o caso 'deverão ser adotadas antes da licitação as providências para a indispensável liberação (...) '. 
16. Ora, pelo dispositivo, deveriam ter sido providenciadas, antes da licitação, as devidas autorizações. A infração apontada só poderia recair sobre quem deveria, antes da licitação, ter providenciado a autorização necessária e não o fez. 
17. Nesse caso as autorizações que estariam faltando são as que competiam à ANTAQ, nos termos do outro dispositivo tido como violado (art. 27, XXII, da Lei nº 10.233/2001) . 
18. Portanto, os únicos que poderiam ser responsabilizados são aqueles que deveriam ter providenciado tais autorizações, vale dizer, os agentes com tal competência vinculados às diretorias responsáveis pelo projeto, que no caso eram as de serviços e de abastecimento.
19. Assim, sequer os diretores executivos responsáveis pela aprovação da licitação poderiam ser responsabilizados pela alegada violação ao dispositivo mencionado, mormente pela dinâmica de atuação da diretoria executiva. 
20. Entretanto, ZELADA sequer integrava a Diretoria Executiva quando esta aprovou a licitação. Enquanto a aprovação ocorreu em 10/10/2007, o Embargante foi nomeado Diretor Internacional em 03/03/2008. 
21. O v. acórdão foi omisso, entretanto, sobre o fato de que ao se considerar que o item 1.3.1 do Decreto nº 2.745/1998 estabelece que as autorizações deveriam ter sido obtidas antes da licitação (e não após a licitação e antes da contratação) , impossível imputar a violação mencionada à ZELADA. 
22. Pelo exposto, requer-se o acolhimento dos Embargos para sanar tal omissão, reconhecendo, por consequência, a ausência de responsabilidade do Embargante. 
IV. Requerimentos: 
23. Diante de todo o exposto, respeitosamente, requer-se o recebimento com o efeito suspensivo previsto no art. 287, § 3º, do RITCU, e o acolhimento dos presentes Embargos de Declaração para: 
a. Sanar a omissão sobre o argumento de que a própria instrução inicial partiu do pressuposto de que a conduta dos integrantes da diretoria executiva (que não estavam vinculados às áreas do projeto) por si só não seria apta a responsabilizar tais integrantes, ante a ausência de nexo causal com o dano, afastando por consequência a condenação do Embargante; 
b. Sanar a omissão sobre o argumento de que, ao se considerar que o item 1.3.1 do Decreto nº 2.745/1998 estabelece que as autorizações deveriam ter sido obtidas antes da licitação (e não após a licitação e antes da contratação) , é impossível imputar a violação mencionada à ZELADA, pelo que sua condenação deve ser afastada."
	É o relatório.

8.1. Carlos Roberto de Siqueira Castro (20015/OAB-DF) e outros, representando Antônio Luiz Coelho dos Santos Neto.  
8.2. Antonio Carneiro Maia Neto (138.278/OAB-RJ) e outros, representando Petróleo Brasileiro S.A.  
8.3. Mariana Macedo Pessanha Fernandes (158.482/OAB-RJ) e outros, representando Antônio Luiz Coelho dos Santos Neto, Joao Jorge Vieira Sampaio e Welington Luiz Petris;  
8.4. Giuseppe Giamundo Neto (234412/OAB-SP) e outros, representando Mendes Junior Trading e Engenharia S.A.  
8.5. Felipe Henrique Braz Guilherme (69.406/OAB-PR) e outros, representando Jorge Luiz Zelada.

Subprocurador-Geral Paulo Soares Bugarin.

EMBARGOS DE DECLARAÇÃO. TOMADA DE CONTAS ESPECIAL. OBRAS DO TERMINAL DE BARRA DO RIACHO-ES. AUTORIZAÇÃO DE INÍCIO DAS OBRAS ANTES DO LICENCIAMENTO. DANO DECORRENTE DE INDENIZAÇÃO À CONTRATADA POR PERÍODO IMPRODUTIVO. CONTAS IRREGULARES E DÉBITO. IMPROCEDÊNCIA DAS OMISSÕES, OBSCURIDADES E CONTRADIÇÕES SUSCITADAS. TENTATIVA DE REDISCUSSÃO DE MÉRITO. REJEIÇÃO DOS EMBARGOS.

TOMADA DE CONTAS ESPECIAL (TCE)

Secretaria de Fiscalização de Infraestrutura de Petróleo e Gás Natural (SeinfraPetroleo).

Presentes os requisitos de admissibilidade, gerais e específicos, conheço dos embargos de declaração opostos pela Mendes Junior Trade e Engenharia S.A e por Jorge Luiz Zelada em face do Acórdão 703/2021-TCU-Plenário, que apreciou tomada de contas especial instaurada para apurar prejuízos causados à Petróleo Brasileiro S.A. na execução das obras de construção do Terminal Aquaviário de Barra do Riacho - TABR.
A deliberação, no que importa aos embargantes, julgou irregulares suas contas, assim como as de Renato de Souza Duque, Paulo Roberto Costa e Pedro José Barusco Filho, condenando-os solidariamente em débito histórico de R$35.934.150,93, em razão de prejuízos causados pela execução contratual com inobservância da obrigatoriedade de prévio licenciamento.
II
A empresa Mendes Junior Trade e Engenharia S.A, em breve síntese, suscitou as seguintes falhas no julgado recorrido:
a) omissão quanto à motivação da deliberação e à análise dos elementos constitutivos da irregularidade, tendo em vista que as "questões relacionadas à prática de ato ilícito (que autorizasse a imposição de ressarcimento ao erário ou eventual sanção) apresentadas em sede de Alegações de Defesa não foram devidamente avaliadas pelas equipes técnicas desse Tribunal";
b) obscuridade na aferição do dano ao erário, porque não haveria certeza quanto ao prejuízo causado, eis que "ausente qualquer aprofundamento sobre o tema na instrução técnica e parecer do Ministério Público de Contas";
c) omissão quanto ao recente julgado do STF acerca da não submissão da Petrobras às regras da Lei 8.666/1993 e da consequente impossibilidade de adoção do limite de 25% para alterações contratuais.
Longe de caracterizar quaisquer das falhas que justificam a oposição dos embargos de declaração, a recorrente, invariavelmente, levanta discussões de mérito que não podem ser apreciadas na via recursal eleita e, no mais das vezes, contesta matéria devidamente abordada na decisão embargada.
O TCU concluiu pela irregularidade de pagamentos realizados em favor da empresa a partir de contrato executado antes mesmo do licenciamento das obras e, por isso, ajuizou existirem elementos fáticos e jurídicos suficientes para condenar a contratada com fundamento no art. 16, parágrafo 2º, "b" da Lei 8.443/1992, que impõe a responsabilização solidária "do terceiro que, como contratante ou parte interessada na prática do mesmo ato, de qualquer modo haja concorrido para o cometimento do dano apurado."
Em relação ao primeiro aspecto contestado, rechaço a pretensão de qualificar a decisão como insuficientemente motivada. 
Detalhei que para a realização das obras do Terminal de Barra do Riacho todas as cinco autorizações de serviço emitidas pela Petrobras o foram antes do indispensável licenciamento pela Agência Nacional de Transportes Aquaviários - Antaq, apenas obtido em 16/07/2009, por meio da Resolução 1.389/2009, mais de quatro meses após a última ordem de serviço. 
Apontei que tal situação afrontou o inciso II do art. 4º da Lei 8.630/1993 (antiga Lei dos Portos, vigente à época) , que exigia autorização do órgão competente, no caso, a Antaq (Lei 10.233/2001, art. 27, inciso XXII) , antes da realização de intervenções em instalações portuárias. Da mesma forma, ofendeu ao subitem 1.3.1 do Decreto 2.745/1998, que regulamenta o procedimento licitatório e de contratação na Petrobras, a exigir, antes da licitação, as providências para a indispensável liberação da obra ou serviço a contratar.
Ao lado da inobservância de dispositivos normativos, a decisão embargada delineou o contexto de corrupção em que as obras foram executadas, com evidências de pagamento de vantagens ilícitas pela Mendes Junior a dirigentes da Petrobras, especificamente em relação ao Terminal de Barra do Riacho.
Na sequência, também constaram do voto que apresentei ao colegiado diversos elementos que evidenciaram o liame causal a atrair a responsabilidade da empresa contratada. Ela faltou ao exigível dever de boa-fé na relação contratual, porque não poderia permanecer deliberadamente inerte diante do dano que a autorização de início das obras, sem que houvesse o licenciamento necessário, provocaria à Petrobras. A propósito, registrei que a Mendes Junior encaminhou à Petrobras proposta de autorização para a mobilização de recursos indiretos a serem utilizados ao longo de toda a execução do contrato ainda em 10/09/2008, quando, sabidamente, não havia liberação da Antaq para início das obras, o que apenas veio a ocorrer em 16/07/2009.
Aliado a isso, aduzi que as informações demandadas para outorga de autorização pela Antaq estavam relacionadas, direta ou indiretamente, à contratada, o que impedia conceber que o processo de licenciamento lhe era completamente alheio. Outrossim, a empresa citada não trouxe qualquer elemento probatório em suas alegações de defesa para legitimar os supostos gastos incorridos no período de paralisação, não apresentou referência dos equipamentos e mão de obra supostamente mobilizados, detalhamento do impacto financeiro da paralisação em cada item de serviço e nem informações suficientes para que o TCU avaliasse a legitimidade do quantum indenizatório por ela percebido. 
Improcedente, portanto, a alegação de que a deliberação teria se omitido no dever de fundamentar a solução prolatada, eis que devidamente expostos os motivos de fato e de direito que levaram à compreensão de que a construtora Mendes Junior figurou como parte interessada a concorrer para o cometimento do dano apurado, teor do art. art. 16, parágrafo 2º, "b" da Lei 8.443/1992.
Nesse mesmo contexto, não há que se falar em obscuridade na aferição do débito imputado à empresa. 
Pelas razões anteriormente indicadas, o TCU impugnou a totalidade do 1º Instrumento Particular de Transação Extrajudicial (IPTEJ 1) , assinado entre a Petrobras e a Mendes Junior para remunerar a contratada por "custos indiretos (...) inerentes à reprogramação dos serviços com revisão do cronograma e consequente extensão de prazo (...) pelo atraso da emissão de licença ambiental (...) ." Não há que se exigir a refutação em específico de cada item de serviço para a aferição do débito, tendo em vista que a decisão se fundamentou na ilegitimidade integral dos pagamentos, porque, além de realizados em um ambiente contaminado por acertos ilícitos entre agentes públicos e prepostos da empresa contratada, a falta de licenciamento prévio obstava a realização das obras e retirava a legitimidade dos gastos públicos e, por conseguinte, das vantagens auferidas pela Mendes Junior.
Ademais, ao adentrar em questão própria à matéria de fundo da deliberação embargada, a contestação sequer configura falha passível de aclaratórios, pois entende-se por obscuridade o defeito redacional ou a má formulação de conceitos que comprometem a compreensão da decisão. Nada disso, como evidenciado, pode ser considerado procedente.
Por último, não verifico qualquer interesse recursal da embargante no que diz respeito à impossibilidade de adoção do limite de 25% para alterações contratuais no âmbito da Petrobras, por inaplicabilidade da Lei 8.666/1993. Além de consubstanciar inovação argumentativa inconciliável com a via dos embargos de declaração, a alegação é por tudo insustentável.
Referida irregularidade, a despeito de fundamentar a aplicação de multa a um dos gestores da Petrobras, não foi atribuída à empresa Mendes Junior que, aliás, não foi apenada com qualquer sanção pecuniária por ter sido reconhecida a prescrição da pretensão punitiva do TCU. A embargante, em solidariedade com outros responsáveis, teve suas contas consideradas irregulares, com imputação de débito, em razão de prejuízos causados ao erário pelo início das obras sem licenciamento da Antaq, com pagamentos ilegítimos à contratada por extensão contratual e mobilização em período improdutivo.
Em verdade, a alusão à recente decisão do Supremo Tribunal Federal no Recurso Extraordinário (RE) 441280, que entendeu que as empresas de economia mista que disputam livremente o mercado devem submeter-se a regime próprio diferenciado, não se lhes aplicando a Lei 8.666/1993, em nada altera o juízo feito pelo TCU. O limite de 25% para acréscimos contratuais, tomado por fundamento na análise de irregularidade imputada a outro responsável, é regra expressa do item 7.2, alínea "b", do Decreto 2.745/1998, que regulamentava o procedimento licitatório e as contratações no âmbito da Petrobras.
Assim, ao lado da inexistência de interesse jurídico ou legitimidade da Mendes Junior para discutir irregularidade que em nada afetou sua esfera de direitos subjetivos, há de se reconhecer a improcedência das contestações.
III
Jorge Luiz Zelada, por sua vez, levantou duas omissões no Acórdão 703/2021-TCU-Plenário que, em breve síntese, podem ser assim resumidas:
omissão relativa à ausência de nexo causal entre sua conduta e o dano imputado, associada ao fato de que "na própria instrução inicial (que concluiu pela citação do Embargante) se concluiu pelo 'afastamento do débito aos gestores que não tiveram condutas estritamente relacionadas com a atuação do cartel, com fundamento na inexistência de nexo causal direto e necessário com o dano'";
omissão relacionada à suposta ausência de atuação do ex-dirigente para consumação da irregularidade, pois ele não integrava a Diretoria Executiva quando aprovada a licitação e não lhe poderia se imputada violação ao "item 1.3.1 do Decreto nº 2.745/1998 [que] estabelece que as autorizações deveriam ter sido obtidas antes da licitação (e não após a licitação e antes da contratação) ";
Nas duas contestações, de forma evidente, o embargante pretende a rediscussão de mérito e não apresenta fundamentos a serem desenvolvidos na estreita via dos embargos declaratórios.
Embargos de declaração é um recurso de natureza peculiar, cuja fundamentação é vinculada, visto que seu objetivo é estritamente afastar possível omissão, obscuridade ou contradição de determinada deliberação. Logo, esse instrumento não deve servir como meio ilegítimo para rediscussão de mérito, o que representaria, na prática, a possibilidade de repetição de um mesmo recurso, ferindo os princípios da legalidade, da singularidade, da isonomia e da celeridade processual.
Primeiro há de se notar que a instrução da unidade técnica não vincula o posicionamento do relator e, para fins de embargos de declaração, não constitui omissão ou contradição a adoção de entendimento diverso do indicado pela unidade instrutiva ou daquele preferido pela parte, segundo seus próprios critérios de justiça e de acordo com sua particular interpretação das leis e da jurisprudência. 
Ademais, aduzi em meu voto os fundamentos que me levaram a divergir da SeinfraPetroleo e registrei de forma expressa que, embora nomeado para a Diretoria Internacional da Petrobras em 3/3/2008, após a aprovação da licitação ocorrida em reunião da Diretoria Executiva de 10/10/2007, o dirigente da estatal, enquanto membro da Diretoria Executiva, atuou na autorização da contratação, conforme documento à peça 26 dos autos.
Em outro trecho do voto, consignei:
54. Rejeito a pretensão do defendente de caracterizar os atos deliberativos da Diretoria Executiva da Petrobras como meramente administrativos, formais e desprovidos de conteúdo meritório essencial. Além de ato decisório fundamental e inafastável para o prosseguimento da contratação, é momento importante de controle, em que poderia ter sido evitada a ocorrência de prejuízos de elevada monta aos cofres da companhia. 
55. Sequer é possível considerar de difícil detecção pela instância diretiva a inobservância do dever de previamente licenciar o empreendimento, eis que configura exigência expressa do subitem 1.3.1 do Decreto 2.745/1998, norma a regulamentar as contratações da Petrobras naquele momento.
56. Considero despiciendas, ainda, as alegações de que os responsáveis imediatos pelas autorizações de serviço não estariam vinculados à Diretoria Internacional, dirigida por Zelada. Como visto alhures, a autorização da contratação, feita em desacordo com as disposições normativas a exigir prévio licenciamento, teve sua participação imediata e constitui ato essencial para a ocorrência dos prejuízos suportados pela Petrobras.
Ainda que o ex-dirigente da Petrobras não tenha atuado na autorização da licitação, o que restou reconhecido no voto, a irregularidade que deu causa ao débito imputado nesta TCE não pode ser tida à conta de evento episódico, limitado no tempo, restrito à aprovação da licitação. Como aduzido na deliberação recorrida, considerei que, neste caso, a contratação e execução com desrespeito aos processos de autorização exigidos exsurgem como aspectos centrais da irregularidade causadora de dano ao erário, de forma que os responsáveis assumiram obrigações de forma temerária e incorreram em riscos injustificados.
Destarte, afora a tentativa de rediscussão de matéria devidamente enfrentada, não vislumbro qualquer indício de falta de pronunciamento sobre matéria que deveria ter sido apreciada, o que conduz à improcedência das omissões levantadas pelo embargante.
IV
Por conclusão, ausentes elementos que configurem omissão, obscuridade ou contradição, os embargos de declaração opostos pela Mendes Junior Trade e Engenharia S.A. e por Jorge Luiz Zelada em face do Acórdão 703/2021-TCU-Plenário devem ser rejeitados.
	Ante o exposto, VOTO por que o colegiado adote a minuta de acórdão que submeto à apreciação.
TCU, Sala das Sessões, em 26 de maio de 2021.
JORGE OLIVEIRA 
Relator